【裁判字號】    98,審易,11
【裁判日期】    980612
【裁判案由】    侵占
【裁判全文】
臺灣新竹地方法院刑事判決              98年度審易字第11號
公  訴  人  臺灣新竹地方法院檢察署檢察官
被      告  甲○○
選任辯護人  劉雅萍律師
上列被告因侵占案件，經檢察官提起公訴（97年度偵字第2229號
），本院依簡式審判程序判決如下：
    主  文
甲○○連續犯侵占罪，處有期徒刑壹年陸月；減為有期徒刑玖月
。
    事實及理由
壹、構成犯罪事實：
    甲○○與楊憲欽係夫妻關係，楊憲欽於民國88年12月29日，
    不慎自住家3 樓墜落，致受有頭部外傷合併腦腫、左側顱骨
    骨折、手術後小腦症、眼睛失明、喪失語言、咀嚼能力、右
    手偏癱、大小便失禁之傷害，楊憲欽之食物攝取、大小便等
    日常生活均須由他人扶助。因楊憲欽為腦傷後合併失語症個
    案，目前右側偏癱，對外界問話，無法適切回應，已屬精神
    耗弱程度，甲○○明知其為楊憲欽之監護人，應為楊憲欽之
    利益，按其財產狀況護養療治其身體，竟於89年11月間逕自
    離家，不聞不問（遺棄部分由檢察官另為不起訴處分），復
    出於為自己不法所有的連續犯罪意思，連續於：89年8 月
    19日某時，在新竹市某不詳地點，將國泰人壽保險股份有限
    公司（下稱國泰人壽）給付予楊憲欽而由甲○○保管、持有
    之保險金新臺幣（下同）570 萬元，以匯款方式，自楊憲欽
    之華南商業銀行新竹分行帳戶（帳號000000000000號），匯
    至甲○○所有之匯通商業銀行新竹分行帳戶內（帳號000000
    0000000 號，乃國泰世華銀行之前身）。89年8 月21日某
    時，在新竹市某不詳地點，將國泰人壽給付予楊憲欽而由甲
    ○○保管、持有之保險金20萬元，以臨櫃提領之方式，自楊
    憲欽上開帳戶內領出。89年9 月4 日某時，在新竹市某不
    詳地點，將國泰人壽給付予楊憲欽而由甲○○保管、持有之
    保險金3 萬元，以自動提款機提款之方式，自楊憲欽上開帳
    戶內領出。甲○○除曾交付11萬9,000 元予楊憲欽之母親外
    ，其餘581 萬1,000 元悉以變易持有為所有之意思，予以侵
    占入己，而花用完畢。
貳、程序方面：
    本件被告甲○○所犯侵占罪，非死刑、無期徒刑、最輕本刑
    為3 年以上有期徒刑之罪，或高等法院管轄第一審之案件，
    被告於本院準備程序進行中，就被訴事實為有罪之陳述，經
    本院合議庭認合於刑事訴訟法第273 條之1 第1 項之規定，
    裁定進行簡式審判程序，此合先敘明。
、認定犯罪事實所根據的證據及理由：
一、被告甲○○於檢察官偵查中之供述，及本院準備程序、簡式
    審判程序訊問時之自白。
二、告訴人即監護人（法定代理人）乙○○於偵查中及本院簡式
    審判程序訊問時之指訴。
三、東元綜合醫院診斷證明書1 份、國泰人壽公司89年8 月18日
    所出具之理賠給付通知書影本5 張、國泰人壽公司96年10月
    16日國壽字第96100259號函暨楊憲欽所簽立之要保書1 份、
    被告甲○○所立之理賠申請資料影本14紙及保險契約狀況一
    覽表1 份、國泰人壽公司97年1 月11日國壽字第0970010254
    號函暨楊憲欽保險給付狀況一覽（附件）1 份、華南商業銀
    行帳號000000000000號存款往來明細表、匯款單、國泰保本
    111 終身壽險（身故、殘廢、生存給付、退還保費）契約書
    各1 份在卷可查。
四、被告所提之醫療單據1 份附卷可證。
五、本院依職權函詢國泰人壽之函覆資料1 份在卷可證。
肆、論罪科刑的理由：
一、按行為後法律有變更者，適用行為時之法律。但行為後之法
    律有利於行為人者，適用最有利於行為人之法律，刑法第2
    條第1 項定有明文（刑法第2 條係規範行為後法律變更所生
    新舊法律比較適用之準據法，是刑法第2 條本身雖經修正，
    但該條文既屬適用法律之準據法，本身尚無比較新舊法之問
    題，應逕適用裁判時之刑法第2 條規定以決定適用之刑罰法
    律）。又比較時應就罪刑有關之共犯、未遂犯、想像競合犯
    、牽連犯、連續犯、結合犯，以及累犯加重、自首減輕暨其
    他法定加減（如身分加減）與加減例等一切規定，綜其全部
    罪刑之結果而為比較（最高法院95年第8 次刑事庭會議決議
    參照）。查被告行為後，刑法第33條第5 款有關罰金之最低
    數額、第56條有關連續犯等規定，業於94年2 月2 日修正公
    布，並均自95年7 月1 日起施行，茲就比較情形分述如下：
（一）刑法第33條第5 款有關罰金之最低數額部分，刑法分則編
      各罪所定罰金之貨幣單位原為銀元，修正前刑法第33條第
      5 款規定：「罰金：（銀元）1 元以上」，而銀元與新臺
      幣間之折算，依現行法規所定貨幣單位折算新臺幣條例規
      定，以銀元1 元折算新臺幣3 元；修正後刑法第33條第5
      款則規定：「罰金：新臺幣1 千元以上，以百元計算之」
      ；經比較修正前、後之規定，修正後刑法第33條第5 款所
      定罰金之最低數額，較之修正前提高，自以修正前刑法第
      33條第5 款之規定有利於被告。
（二）刑法第56條有關「連續數行為而犯同一之罪名者，以一罪
      論，但得加重其刑至2 分之1 」之連續犯規定，業經修正
      刪除。此雖非犯罪構成要件之變更，惟顯已影響行為人刑
      罰之法律效果，自屬法律變更。亦即被告基於概括犯意所
      為之數行為，自95年7 月1 日起已不再成立連續犯而得論
      以一罪，而應依具體行為之性質論罪。查被告本案所為3
      次侵占之犯罪行為均發生於新法施行之前，且其所為之各
      次行為、時間，各均獨立，但其時間緊接，所犯係構成要
      件相同之罪名，主觀上顯係基於概括犯意所為，為連續犯
      ，依修正前刑法第56條規定，論以一罪，較依新法分論以
      3 罪之結果，對被告較為有利。
二、論罪：
（一）被告甲○○所為，係犯刑法第335 條第1 項之侵占罪。起
      訴書所載被告侵占犯行部分，業據蒞庭之公訴人提出補充
      理由書（98年度蒞字第362 號）更正如犯罪事實欄所載，
      故本院係就檢察官更正後之犯罪事實審理，附此敘明。
（二）連續犯：被告先後多次侵占犯行，在時間上接近、犯罪手
      法雷同、基本犯罪構成要件相同，顯然係出於概括的犯罪
      故意所為，屬於連續犯，依照修正前刑法第56條規定：「
      連續數行為而犯同一之罪名者，以一罪論。但得加重其刑
      至2 分之1 。」，即以一罪論處，並加重其刑度。
三、科刑：審酌被告與被害人為夫妻關係，竟利用保管被害人財
    務之機會，侵占被害人楊憲欽將賴以維生之保險理賠金，挪
    為他用，甚於告訴人乙○○（於96年4 月30日經選定為被害
    人楊憲欽之監護人）及被害人家屬多次請求下，仍拒不返還
    ，被告於年輕不幸逢其夫即被害人楊憲欽之意外，遭逢巨變
    ，或心存痛苦、不安，其犯罪動機、目的，無非貪圖鉅額保
    險理賠金之不法利益，然其不願與被害人楊憲欽之家人商討
    使用方法，私下領取、挪用被害人保險理賠金之手段，對被
    害人及負責照料之告訴人乙○○及家人而言，無異雪上加霜
    ，乃難以承受之痛，本案犯罪所生之危害甚鉅，然考量被告
    於本院簡式審判程序審理時，已攜帶現金32萬元到庭欲為和
    解之用，雖因與被害人所受損失不符比例而不為告訴人所接
    受，惟已略見其返還侵占金額之誠意，態度尚可等一切情狀
    ，量處如主文所示之刑。又查被告所犯上開之罪，犯罪時間
    係在96年4 月24日以前，核與中華民國九十六年罪犯減刑條
    例第2 條第1 項第3 款規定相符，應予減刑，爰依法減刑如
    主文所示，以示懲儆。
伍、適用法律依據：
一、程序法方面：刑事訴訟法第273 條之1 第1 項、第299 條第
    1 項前段。
二、實體法方面：刑法第2 條第1 項前段、第335 條第1 項，修
    正前刑法第56條，刑法施行法第1 條之1 第1 項、第2 項前
    段，中華民國九十六年罪犯減刑條例第2 條第1 項第3 款、
    第7 條，判決如主文。
本案經檢察官郭進昌到庭執行職務。
中    華    民    國    98    年    6     月    12    日
                  刑事第九庭法  官  馮俊郎
以上正本證明與原本無異。
如不服本判決，應於判決送達後10日內向本院提出上訴書狀。上
訴書狀應敘述具體理由，未敘述上訴理由者，應於上訴期間屆滿
後20日內補提理由書狀於本院（均須按他造當事人之人數附繕本
）「切勿逕送上級法院」。
中    華    民    國    98    年    6     月    12    日
                            書記官  蕭汝芳
附錄本案論罪科刑實體法條全文：
刑法第335 條第1 項：
意圖為自己或第三人不法之所有，而侵占自己持有他人之物者，
處5 年以下有期徒刑、拘役或科或併科1 千元以下罰金。（罰金
之貨幣單位改為新臺幣，並提高為30倍）


司法院資訊處製作；財團法人民間司法改革基金會備份。
